【裁判字號】    98,消債清,103
【裁判日期】    981223
【裁判案由】    清算事件
【裁判全文】
臺灣臺北地方法院民事裁定           98年度消債清字第103號
聲  請  人
即  債務人  甲○○
上列當事人依消費者債務清理條例聲請清算事件，本院裁定如下
：
    主  文
聲請駁回。
聲請費用由聲請人負擔。
    理  由
一、按債務人不能清償債務或有不能清償之虞者，得依本條例所
    定更生或清算程序，清理其債務，消費者債務清理條例第3
    條固有明文。然所謂「不能清償債務」，係指債務人欠缺清
    償能力，對於已屆清償期，且已受請求之債務之全部或主要
    部分，客觀上可預見其為一般且繼續的不能清償之財產狀態
    之謂。又清償能力係由財產、信用、勞力三者構成，若有足
    夠財產、良好之信用、優良之技術或持續不斷之勞力，均屬
    有清償債務之可能，而消費者債務清理條例所規定之清算制
    度，實質上即為破產法上破產之特別程序，其目的在於使債
    權人獲得公平之受償，避免債務人遭受多數債權人個別對其
    強制執行，而無法重建經濟，以使債務人得有更生之機會，
    防止社會經濟發生混亂。又按聲請更生或清算不合程式或不
    備其他要件者，法院應以裁定駁回之，但其情形可以補正者
    ，法院應定期間先命補正，消費者債務清理條例第8條定有
    明文。債務人與金融機構協商成立者，不得聲請更生或清算
    ，但因不可歸責於己之事由，致履行顯有重大困難者，不在
    此限；本條例施行前，債務人依金融主管機關協調成立之中
    華民國銀行公會會員辦理消費金融案件無擔保債務協商機制
    與金融機構成立之協商，準用前項之規定，消費者債務清理
    條例第151條第5項、第6項分別定有明文。蓋該債務清償方
    案係經債務人行使程式選擇權而與債權人締結之債務清理契
    約，其即應受該契約之拘束，且消債條例更生之規範目的，
    係在維持債務人基本生活之情況下，於債務人之能力範圍內
    盡力清償債務，非謂債務人得任意利用債務清理程式減輕債
    務，因此，為避免債務人針對已成立之協商方案任意毀諾，
    濫用更生或清算之債務清理程式，須債務人於協商成立後因
    不可歸責於己之事由，致其無法履行原定清償方案，始例外
    得依消債條例聲請更生或清算。
二、聲請意旨略以：聲請人因負債累累，有不能清償債務之情事
    ，於民國95年3月23日依「中華民國銀行公會會員辦理消費
    金融案件無擔保債務協商機制」，與最大債權銀行安泰商業
    銀行（以下簡稱「安泰銀行」）達成分期還款協議，約定每
    月應還款項為新臺幣（下同）34,443元。惟聲請人自95年至
    97年間之收入僅有345,926元，如今聲請人每月兼差收入亦
    僅有1、2萬元，惟一親人即母親又須長期居住在安養中心而
    有龐大花費，現債務高達5,713,048元，每個月依協商條件
    應清償之金額遠高於聲請人每月之收入，實無力還款，是聲
    請人係因不可歸責於己之事由，致履行顯有重大困難，爰聲
    請准許清算等語。
三、經查：
  (一)聲請人於消費者債務清理條例施行前，曾依照中華民國銀行
    公會會員辦理消費金融案件無擔保債務協商機制，與最大債
    權金融機構安泰銀行達成協商，雙方約定聲請人自95 年4月
    起分120期，利率0%，每月10日以34,443元依各債權銀行債
    權金額比例清償各項債務，直至全部清償為止，惟聲請人自
    承自協商成立清償至96年3月，僅給付12期後毀諾，此有協
    議書及無擔保債務還款計劃影本各一份為證。準此，本件聲
    請人依上開協商機制與最大債權金融機構協商成立後，再向
    本院聲請清算，尚須符合「不可歸責於己之事由致履行顯有
    重大困難」之法定要件，方為適法。
  (二)聲請人於95年間向安泰銀行申請債務協商時，其工作薪資依
    照財政部台灣省北區國稅局95年度綜合所得稅各類所得資料
    清單可知，當時工作單位為米若卡企業有限公司，該年度薪
    資共為316,800元，換算平均每月26,400元。而依聲請人自
    承每月需支出之款項即包含生活之食衣住行費用共計26,030
    元，再加上其母親須長期居住於安養中心，每月支出24,000
    元，有臺北縣私立日祥老人養護中心收據可證，合計每月應
    支出生活費用為50,030元。惟聲請人95年當時薪資平均額顯
    低於聲請人與其最大債權銀行安泰銀行所協商之金額34,443
    元，此係聲請人與債權銀行成立協商時即已存在之狀況，聲
    請人仍同意以此條件與最大債權銀行達成協商，顯見其已評
    估有依約還款之能力。聲請人雖主張目前收入僅有1、2萬元
    ，收入減少，無力依約償還云云，然聲請人並未檢附目前收
    入資料，證明收入銳減，難認其履行還款約定有何不可歸責
    於己之事由致履行顯有重大困難之情形。
  (三)況聲請人既與最大債權銀行達成債務協商，如認該協商還款
    方案有不適當應予調整情形，即應再循協商途徑，經由個別
    債權銀行協商程序以重新評估其資力、債信及還款計劃謀求
    適當履債。而本件依據聲請人提出之財政部臺北灣省北區國
    稅局財產歸屬資料清單所載，聲請人尚有房屋、土地各1筆
    及1,597cc自用小客車1部等財產，縱該不動產現遭債權人查
    封拍賣，有聲請人提出本院98年1月19日及98年5月19日隆97
    執午字第117618號函各1件附卷可參，然上開不動產拍賣後
    ，亦可減少聲請人之債務，聲請人應可以此為由與最大債權
    銀行再為協商減少每月應還款金額。是以，聲請人目前雖然
    毀諾，仍當循此途徑以求解決，方符合消費者債務清理條例
    兼顧保障債權人公平受償及重建復甦債務人經濟生活之立法
    目的，實無任由聲請人選擇毀諾而聲請清算之理。
四、綜上所述，本件聲請人於協商成立後，難認有何不可歸責於
    己之事由，致履行顯有重大困難，且清算之聲請，係責任財
    產制度下最後之手段，須以聲請人實質上已不能清償者為限
    ，如聲請人尚無不能清償債務或有不能清償之虞，本件清算
    之聲請即不符消費者債務清理條例第3條所定要件，則其向
    本院聲請清算，應屬聲請清算之要件不備，且上開欠缺又屬
    無從補正，依首揭說明，自應駁回清算之聲請，爰裁定如主
    文。
中    華    民    國    98    年    12    月    23    日
              民事第二庭    法  官    郭顏毓
上為正本係照原本作成。
如不服本裁定，應於裁定送達後10日內，以書狀向本院提出抗告
，並繳納抗告費新臺幣1,000 元。
中    華    民    國    98    年    12    月    23    日
                            書記官    林政彬

司法院資訊處製作；財團法人民間司法改革基金會備份。
